【裁判字號】    98,台上,3789
【裁判日期】    980702
【裁判案由】    殺人
【裁判全文】
最高法院刑事判決            九十八年度台上字第三七八九號
上   訴   人  台灣高等法院檢察署檢察官
上訴人即被告  甲○○
選 任辯護 人  劉師婷律師
上訴人即被告  乙○○
選 任辯護 人  施習盛律師
上訴人即被告  丙○○
被        告  丁○○
上列上訴人等因被告等殺人案件，不服台灣高等法院中華民國九
十八年三月十三日第二審判決（九十七年度上訴字第三三九八號
，起訴案號：台灣板橋地方法院檢察署九十五年度偵字第二二一
０四號，九十六年度偵緝字第二五五號、第二五三二號），提起
上訴，本院判決如下：
    主  文
原判決撤銷，發回台灣高等法院。
丙○○之上訴駁回。
    理  由
一、撤銷發回（檢察官及甲○○、乙○○上訴）部分：
本件原判決撤銷第一審論處上訴人即被告甲○○、乙○○、丙○
○及被告丁○○（下稱被告等）共同殺人罪刑之判決，改判論處
被告等共同犯傷害致人於死罪刑（甲○○處有期徒刑七年二月，
乙○○，累犯，處有期徒刑七年十月，二人各褫奪公權五年；丙
○○處有期徒刑八年六月，丁○○處有期徒刑八年，二人各褫奪
公權六年）；固非無見。
惟查：（一）刑法第二百七十七條第二項前段規定之傷害致人於
死罪，係對於犯普通傷害罪致發生死亡結果所規定之加重結果犯
，參酌同法第十七條規定，以行為人所實行之普通傷害行為，乃
「客觀上能預見」可能發生超越其犯意所生之較重結果即死亡結
果，但行為人「主觀上不預見」者為要件；即加重結果犯係以該
行為人對於其行為所生之加重結果「客觀上有預見可能」，但行
為人事實上因當時之疏忽致「未預見」為要件，倘行為人對造成
被害人死亡結果之發生，主觀上有預見，且不違背其本意，而仍
執意為之，即應對該結果負未必故意之責。原判決撤銷第一審論
處被告等共同殺人罪刑之判決，改判論處其等共同犯傷害致人於
死罪刑，但原判決於事實欄係認定：「乙○○、甲○○，丙○○
、丁○○認為林志祐係屬與盧光明（經國防部北部地方軍事法院
檢察署為不起訴處分）談判之對方人馬，竟共同基於傷害之犯意
聯絡，分持置於自小客車內之木棍四支下車，包圍林志祐，並均
持木棍毆擊林志祐，而人體頭部乃人之生命中樞，構造甚為脆弱
且不堪外力之重擊，倘因受外力之擊打，極易造成顱內出血壓迫
腦部神經而引起死亡之結果，在客觀上應為一般人所得預見，被
告等仍執意分持木棍共同圍毆林志祐，致林志祐受有頭部損傷、
損傷後之蜘蛛網膜下出血、腦室內出血、右顳部頭皮撕裂傷及兩
側創傷性血胸等傷害，經送亞東紀念醫院急救……不治死亡」等
情（原判決正本第二頁至第三頁）。於理由欄乙、五說明：「人
體頭部乃人之生命中樞，構造甚為脆弱且不堪外力之重擊，倘因
受外力之擊打，極易造成顱內出血壓迫腦部神經而引起死亡之結
果，且在被告等各持木棍一支，合力圍毆手無寸鐵之被害人林志
祐一人情形下，極易以木棍擊中被害人之身體或頭部等要害部位
，在客觀上應為一般人所得預見，被告等既均持木棍共同圍毆被
害人林志祐，致被害人因此發生死亡之結果，無論毆擊被害人頭
部係被告等何人所為，依前開所述，被告等均應就被害人發生死
亡之結果負責」（原判決正本第十三頁）。即原判決對於被告等
當時就共同持木棍毆打被害人林志祐會造成被害人死亡之結果，
其等是否在「主觀上不預見」之要件下為之，未於事實欄明白認
定，亦未於理由欄為說明，究被告等當時係「主觀上不預見」？
抑或「主觀上有預見」？又其發生是否不違背其本意？此與其等
應負之罪責至有關係，原判決未明確認定及說明，遽論被告等共
同犯傷害致人於死罪，自有適用法則不當及判決理由不備之違法
。（二）刑事訴訟法第九十五條第一款規定：「訊問被告應先告
知犯罪嫌疑及所犯所有罪名。罪名經告知後，認為應變更者，應
再告知」，旨在使被告能充分行使防禦權，以維審判程序之公平
。其所謂「犯罪嫌疑及所犯所有罪名」，除起訴書所記載之犯罪
事實及所犯法條外，自包含依刑事訴訟法第二百六十七條規定起
訴效力所及之犯罪事實及罪名。法院就此等新增之罪名，應於其
認為有新增之情形時，隨時、但至遲於審判期日前踐行上開告知
之程序，使被告知悉而充分行使其防禦權而確保其權益。本件檢
察官起訴書係指被告等涉犯共同殺人罪嫌，第一審判決亦認定被
告等係基於殺人之犯意而共同持木棍毆打被害人致死，因而論處
其等共同殺人罪刑，除檢察官不服第一審判決，提起第二審上訴
外，被告等亦以其等並無殺人之犯意，對於被害人之死亡在客觀
上及主觀均無預見等為由，提起第二審上訴。原判決撤銷第一審
之判決，改判論處被告等共同犯傷害致人於死罪刑。但依原審審
判筆錄之記載，原審僅對被告等告知起訴書、第一審判決書記載
之犯罪事實及罪名，而未告知新事實、新罪名，且仍係依第一審
判決認定之事實為訊問調查（原審卷第一七０頁至第一七五頁）
，其所踐行之訴訟程序及其判決自非適法。綜上，應認檢察官對
被告等之上訴及甲○○、乙○○之上訴，均有理由，原判決有撤
銷發回之原因。
二、上訴駁回（丙○○上訴）部分：
第三審上訴書狀，應敘述上訴之理由，其未敘述者，得於提起上
訴後十日內補提理由書於原審法院，已逾上述期間，而於第三審
法院未判決前仍未提出上訴理由書狀者，第三審法院應以判決駁
回之，刑事訴訟法第三百八十二條第一項、第三百九十五條後段
規定甚明。本件丙○○不服原審判決，於民國九十八年四月三日
提起上訴，並未敘述理由，迄今逾期已久，於本院未判決前仍未
提出，依上開規定，其上訴應非合法，予以駁回。
據上論結，應依刑事訴訟法第三百九十七條、第四百零一條、第
三百九十五條後段，判決如主文。
中    華    民    國  九十八  年    七    月    二    日
                      最高法院刑事第七庭
                          審判長法官  林  永  茂
                                法官  吳  昆  仁
                                法官  蘇  振  堂
                                法官  蕭  仰  歸
                                法官  林  立  華
      本件正本證明與原本無異
                                      書  記  官
中    華    民    國  九十八  年    七    月    七    日
                                                      Ｅ


司法院資訊處製作；財團法人民間司法改革基金會備份。
